臺灣臺北地方法院民事判決　　　　　　　93年度訴字第3182號
原　　　告　東南旅行社股份有限公司
法定代理人　戊○○
訴訟代理人　劉師婷律師
被　　　告　丁○○
　　　　　　丙○○
　　　　　　乙○○
　　　　　　甲○○
共　　　同
訴訟代理人　陳純仁律師
上列當事人間履行契約等事件，本院於民國93年5月10日言詞辯
論終結，判決如下：
    主      文
原告之訴及假執行聲請均駁回。
訴訟費用由原告負擔。
    事實及理由
一、原告起訴主張：伊於民國91年10月30日與長安旅行社股份有
    限公司（下稱長安旅行社）簽訂契約書，約明貸款新台幣（
    下同）2,000,000元予長安旅行社。嗣於91年12月16日長安
    旅行社董事長即被告丁○○（下稱丁○○）及總經理即被告
    乙○○（下稱乙○○），為移轉該旅行社經營權，另以個人
    之名義與伊簽訂契約書，由伊再貸款20,000,000元與長安旅
    行社。而丁○○之配偶即被告丙○○（下稱丙○○）及乙○○之配偶即被告甲○○（下稱甲○○），為擔保前揭債務之
    履行，亦分別為丁○○、乙○○擔任連帶保證人，並以其等
    所有之不動產供作抵押擔保。茲因丁○○、乙○○並未完成
    長安旅行社減資、現金增資，依約應即清償伊全部債務40,0
    00,000元。惟92年7月10日長安旅行社即辦理解散清算，伊
    僅將上列債權額登記為12,0 00,000元，並獲償7,984,810元
    ，不足清償4,015,190元。但92年8月14日丁○○竟與丙○○
    竟另成立長安國際運通旅行社股份有限公司，延續長安旅行
    社業務，顯已對伊造成損害，爰依契約之法律關係（原訴訟
    標的含侵權行為法則，嗣經撤回，見本院卷第55頁），訴請
    被告應連帶返還上列不足清償額等情。並於本院聲明：(一)被
    告應給付原告4,015, 190元，及自起訴狀繕本送達翌日起算
    之法定遲延利息。(二)願供擔保請准宣告假執行。
二、被告則以：原告代表人戊○○、李清松及陳文祥已於92年5
    月27日與長安旅行社簽訂協議書，雙方就借貸與投資事宜達
    成協議，原告同意若伊於清算前無法清償10,000,000元時，
    則其即以12,000,000元債權額參與長安旅行社之清算分配，
    因長安旅行社於清算前僅清償其7,000,000元，故原告即以
    12,000,000元債權額參與清算分配，且同意不向他人或保證
    人主張或請求其他任何權利或補償，原告並受清算分配債權
    984, 810元，即共計7,984,710元。又丙○○與甲○○僅係
    物保之提供人，且原告業已塗銷對其等之不動產抵押權，則
    其等之保證責任已告消滅，故原告提起本訴，顯無理由等語
    ，資為抗辯。並於本院聲明: (一)原告之訴及假執行聲請均駁
    回。(二)如受不利判決，願供擔保請准宣告免為假執行。
三、查，原告主張：伊於91年10月30日與長安旅行社簽訂契約書
    ，貸款2,000,000元予長安旅行社。嗣於91年12月16日長安
    旅行社董事長丁○○、及總經理乙○○，為移轉該旅行社經
    營權，以個人之名義與伊簽訂契約書，由伊再貸款20,000,0
    00元與長安旅行社，並由丙○○、甲○○，分別為丁○○、
    乙○○之連帶保證人，且以其等所有之不動產供作抵押擔保
    等情，業據提出協議書、契約書、土地登記申請書、他項權
    利證明書等件為證（見本院卷第9至17頁、第59至60頁、第
    62至64頁、第78至79頁、第84至85頁），並為被告所不爭執
    ，堪信為真。又長安旅行社並於92年7月10日辦理解散清算
    ，伊僅獲償7,984,810乙節，有卷附公司資料、92年6月14日
    長安旅行社股東常會決議錄、支票可參（見本院卷第21頁、
    第39至40頁、第36頁），並為兩造所不爭執（見本院卷第4
    頁、第33頁），此部分事實，亦足採信為真。
四、本件應審究者為(一)原告代表人戊○○、李清松及陳文祥於92
    年5月27日簽訂之協議書（下稱系爭協議書），是否足以代
    表原告？(二)若是，則系爭協議書是否因違反公司法第185條
    規定，對於原告不生效力？(三)另系爭協議書第2條第2項真意
    為何？茲分別論述如下：
(一)、原告代表人戊○○、李清松及陳文祥於92年5月27日簽訂之
    協議書（下稱系爭協議書），是否足以代表原告？
  １、按公司法第8條規定：「本法所稱公司負責人：在無限公
      司、兩合公司為執行業務或代表公司之股東；在有限公司
      、股份有限公司為董事。公司之經理人或清算人，股份有
      限公司之發起人、監察人、檢查人、重整人或重整監督人
      ，在執行職務範圍內，亦為公司負責人。」，且經理人在
      公司章程或契約規定授權範圍內，有為公司管理事務及簽
      名之權，公司法第31條第2項亦有明文。故公司經理人有
      為公司為營業上所必要之一切行為之權限，其為公司為營
      業上所必要之和解，除其內容法律上設有特別限制外，並
      無經公司特別授權之必要，此為經理權與一般受任人權限
      之不同處（最高法院67年台上字第2732號判例意旨參照）
      。
  ２、查，戊○○、李清松及陳文祥於簽訂系爭協議書時，均為
      原告公司之常務董事，並由戊○○擔任該公司董事長、李
      清松任總經理、陳文祥則為副總經理，此有原告公司變更
      登記表附卷可憑（見本院卷第81至82頁），並為原告所不
      爭執（見本院卷第69頁），而系爭協議書是為終止前開91
      年10月30日及同年12月16日之借貸與投資契約而簽訂（此
      觀系爭協議書第1條約定自明，見本院卷第37頁），足證
      ，戊○○、李清松及陳文祥既為原告公司常務董事，並分
      任公司董事長、總經理、及副總經理職務，自屬有權代表
      原告公司之人，則其三人為公司與被告簽訂系爭終止借貸
      及投資之協議書，對於原告而言，顯係屬有效成立之契約
      甚明。故原告主張：其三人以個人名義簽立系爭協議書，
      對於伊公司不生效力云云，自無可取。
(二)、則系爭協議書是否因違反公司法第185條規定，對於原告不
    生效力？
  １、按締結、變更或終止關於出租全部營業、委託經營或他人
      經常共同經營之契約，應有代表已發行股份總數三分之二
      以上股東出席之股東會，以出席股東表決權過半數之同意
      行之，公司法第185條第1項定有明文。
  ２、經查，觀諸原告與長安旅行社於91年10月30日所簽訂契約
      書約定：「本於誠信簽訂本約工雙方遵守，內容如下：一
      、甲方（指原告）貸款新台幣貳仟萬元整予乙方（指長安
      旅行社），貸款期間為六個月，由乙方簽發支票乙紙予甲
      方，該支票並由乙方負責人背書負連帶清償責任。貳、為
      利乙方之營運，本約簽訂日起，己方介入乙方之經營與管
      理，三個月後，如乙方實際財產、負債金額與家方查核結
      果相符，前項貸款轉為甲方對乙方之投資，乙方應辦理檢
      資與現金增資登記，現金增資部分由甲方參與認股，其金
      額由雙方另議；如實際財產、負債金額與附表不合，乙方
      應即優先返還前項借款新台幣貳仟萬元予甲方。」（見本
      院卷第9頁），及原告與丁○○、乙○○同年12月16日簽
      訂協議書約定：「．．．．．二、本件甲方（指原告）貸
      款及介入該公司（指長安旅行社）經營管理之目的在於提
      昇該公司之獲利率，有利於雙方股東，為此，茲雙方本公
      平合理原則，約定各自權利義務如下：(一)甲方：1.本約簽
      訂七日內，甲方再貸款貳仟萬元整予該公司，該公司同額
      支票一紙交甲方．．．，本項貸款連前貸款貳仟萬元共計
      肆仟萬元於該公司股東會決議減、增資，通知甲方繳納現
      金增資股款時轉為現金增資股款；若該公司無法辦理減資
      、現金增資，應即清償甲方全部債務肆仟萬元。．．．．
      」（見本院卷第12至13頁）意旨，足見因長安旅行社並未
      辦理減資及現金增資等事項，且該旅行社並因而為解散清
      算乙事，已如前述，是原告借款予長安旅行社上列四千萬
      元部分，並未依約轉換為投資款，故原告始會由戊○○等
      三人與長安旅行社為終止借款契約並於92年5月27日簽立
      系爭協議書，此由系爭協議書約定「一、甲方（指原告）
      前於民國九十一年十月三十日及同年十二月十六日簽訂借
      貸及投資契約書，甲方並已依約交付新台幣四千萬元予乙
      方（指長安旅行社）作為營運資金，並於．．．．簽訂保
      證契約，由保證人提供不動產擔保乙方履行前述借貸及投
      資契約。二、雙方茲就上述借貸及投資契約事宜達成協議
      如下：(一)雙方同意自本協議書簽訂之日起終止投資契約，
      甲方放棄投資乙方，乙方同意於辦理公司解散清算前返還
      新台幣壹仟萬元予甲方，．．．若乙方未能於股東會作成
      解散決議前給付佰萬元，則應將甲方債權金額登記為壹
      仟貳佰萬元參與分配。」自明（見本院卷第37頁）。
  ３、準此可知，原告借款四千萬元予長安旅行社，因長安旅行
      社無法依約為減資、及現金增資，是該借款即無法轉換為
      投資款，故依約該四千萬元仍應列為借款，此為兩造所不
      爭執，故戊○○等人代表原告與長安旅行社就該四千萬元
      借款達成還款協議，並簽訂系爭協議書，顯與公司法第
      185條第1項第1款所指之「終止與他人經常共同經營之契
      約」行為不同。是原告主張：系爭協議書因違反公司法第
      185條第1項第1款規定，對原告公司不生效力云云，亦無
      可取。
(三)、系爭協議書第2條第2項真意為何？
    原告主張：系爭協議書第2條第2項約定，是指12,000,000元
    債權部分，伊仍得向他人或保證人求償云云。經查：
  １、系爭協議書約定：「一、甲方（指原告）前於民國九十一
      年十月三十日及同年十二月十六日簽訂借貸及投資契約書
      ，甲方並已依約交付新台幣四千萬元予乙方（指長安旅行
      社）作為營運資金，另於九十一年十二月十六日與丙○○
      、甲○○（下稱「保證人」）簽訂保證契約，由保證人提
      供不動產擔保乙方履行前述借貸及投資契約。二、雙方茲
      就上述借貸及投資契約事宜達成協議如下：(一)雙方同意自
      本協議書簽訂之日起終止投資契約，甲方放棄投資乙方，
      乙方同意於辦理公司解散清算前返還新台幣壹仟萬元予甲
      方（其中肆佰萬元於九十二年五月三十日給付、參佰萬元
      於同年六月十二日給付、餘參佰萬元於股東會決議公司解
      散清算前給付），若乙方未能於股東會作成解散決議前給
      付佰萬元，則應將甲方債權金額登記為壹仟貳佰萬元參
      與分配。(二)除前條所訂款項外，雙方同意不向他人或保證
      人主張或請求其他任何權利或補償。」以觀，該協議書第
      2條第2項係緊接第1項還款約定而來，並特別約明為【除
      前條所訂款項外，雙方同意不向他人或保證人主張或請求
      其他任何權利或補償】，可知原告與長安旅行社就雙方間
      40,000,000元借款，協議於該旅行社辦理清散前，合意僅
      需返還10,000,000元，若無法於上列約定期間內返還分期
      款時，即以12,000,000元列入解散清算債權分配外，原告
      同意不再向他人或保證人（指丙○○、甲○○）主張或請
      求其他權利或補償。
  ２、次查，丙○○、甲○○分別為擔保丁○○、乙○○與原告
      簽訂借款連帶保證契約，並提供其所有之不動產為抵押擔
      保，亦經原告出具抵押權塗銷同意書而分別塗銷抵押權登
      記等情，有卷附土地登記申請書、抵押權塗銷同意書、契
      約書等件可考（見本院卷第59至65頁、第78至80頁、第84
      至85頁），若原告簽訂系爭協議書時，並無僅以12,000,0
      0 0元債權額參與長安旅行社解散清算債權分配（即指受
      清算債權分配外，不足額部分依法隨公司解散清算完結即
      生消滅之效力），其餘不足獲償之借款請求權拋棄之意，
      則其理應於長安旅行社清算完結，並確定其受分配金額若
      干後，再就其申報債權額12,000,000不足獲償部分就上列
      擔保物求償，其豈會出具上列抵押權塗銷同意書予丙○○
      、甲○○，使其等順利辦理不動產抵押權塗銷登記之可能
      ？此顯與事理有違。
  ３、揆諸上揭說明，系爭協議書第2條第2項約定「(二)除前條所
      訂款項外，雙方同意不向他人或保證人主張或請求其他任
      何權利或補償。」意旨，當是指原告同意該40,000,000元
      之借款，以12,000,000萬元列入長安旅行社清算債權分配
      外，對於丁○○、乙○○及保證人丙○○、甲○○之因該
      借款而生之權利，均不再主張或請求。是原告主張：系爭
      協議書第2條第2項約定，是指12,000,000元債權部分，伊
      仍得向他人或保證人求償云云，委無足取。
五、從而，原告既與長安旅行社系爭協議書，同意除以12,000,0
    00元列入清算債權分配外，不再向他人或保證人（指丙○○
    、甲○○）為主張或請求，則原告再依據91年12月16日協議
    書及連帶保證契約之法律關係，訴請被告應連帶給付不足清
    償額4,015,190元及加計法定遲延利息，即無理由，應予駁
    回。又原告既受敗訴判決，其則假執行之聲請即失所附麗，
    應併予駁回。
六、另原告雖聲請本院傳訊證人李清松、陳文祥以證明系爭協議
    書之真意乙節，然本院認本件事證已臻明確，並無再行傳訊
    之必要。又兩造其餘攻擊或防禦方法，經本院審酌後，認均
    與本件之結論無涉，茲不再一一論述，併予敘明。
七、據上論結，本件原告之訴為無理由，依民事訴訟法第78條，
    判決如主文。
中　　華　　民　　國　　94　　年　　5 　　月　　30　　日
                  民事第一庭    法　官　楊絮雲
以上正本係照原本作成
如對本判決上訴，須於判決送達後20日內向本院提出上訴狀
中　　華　　民　　國　　94　　年　　5 　　月　　30　　日
                    　　　　　　書記官　高秋芬
